【裁判字號】    88,家訴,53
【裁判日期】    891023
【裁判案由】    請求協同辦理分別共有登記
【裁判全文】
臺灣臺南地方法院民事判決  八十八年度家訴字第五十三號
    原      告  丙○○
                己○○
                戊○○
                甲○○
    右四人共同
    訴訟代理人  任進福律師
    被      告  乙○○      住.
    訴訟代理人  丁○○      住.
                郁旭華律師
                王燕玲律師
右當事人間請求請求協同辦理分別共有登記事件，本院判決如左：
    主    文
原告之訴駁回。
訴訟費用由原告負擔。
    事    實
甲、原告方面：
  一、聲明：請求判決：
  （一）兩造公同共有坐落於台南縣安定鄉○○段第二三０之一一地號土地（下稱系
        爭第二三０之一一地號土地），建，面積三五一平方公尺及同段第二三０之
        一二地號土地（下稱系爭第二三０之一二地號土地），建，面積三一０平方
        公尺，准予合併分割。其分割方法如附圖乙案所示，Ａ部份面積一三二平方
        公尺分歸被告取得，Ｂ部份面積五二九平方公尺歸原告丙○○、己○○、戊○○、甲○○平均取得，應有部分均各為四分之一，保持共有。
  （二）訴訟費用由被告負擔。
  二、陳述：
  （一）系爭第二三０之一一、第二三０之一二地號土地，均為原告丙○○、己○○
        、戊○○、甲○○及被告乙○○五人公同共有，應繼分為均各為五分之一，
        已於八十八年四月二十六日辦妥繼承登記，此有土地登記簿謄本三件足稽。
  （二）系爭第二三０之一一地號及第二三０之一二地號土地，亦均為原告丙○○、
        己○○、戊○○、甲○○與被告乙○○公同共有，應繼分亦均各為五分之一
        ，編定使用種類為鄉村區乙種建築用地，業已於八十八年四月二十六日辦妥
        繼承登記，原告迭經催告被告協同將上開遺產辦理分割登記，均置之不理，
        原告丙○○、己○○、戊○○、甲○○爰以本件訴狀繕本之送達作為表示對
        上開二筆公同共有土地同意終止公同共有關係之意思，並請求准予合併分割
        公同共有物。
  （三）原告主張之分割方案使原告與被告分得之土地均面臨八米道路得興建房屋，
        且僅將系爭土地上西邊部份之房屋拆除，損失較少，且符合公平原則，亦斟
        酌分割後之經濟效用，而為適當之分配，又原告主張之分割方案被告分得之
        土地寬度為三．五公尺，長度為三七．七七公尺，符合乙種建築用地正面路
        寬七公尺至十五公尺者，基地最少寬度三．五公尺之規定，可以建築房屋使
        用，且建蔽率為六成，扣除法定空地後，房屋之深度其深度為二二．六七公
        尺，房屋之寬度與長度適中並非長寬比率相差懸殊，成為狹長地形，於土地
        使用亦無不便利之情形，被告分配取得之土地亦有面臨八公尺之道路，於將
        來建築房屋時，依建築法令之規定，亦不需在左右兩邊預留消防道，亦不須
        退面積供做道路用地，致發生建築基地之寬度不足之情形。而被告之分割方
        案，面臨八米道路之寬度為十六．七，被告分得面臨八米道路寬度五．五六
        公尺，長度為二四公尺，則勢必將坐落於系爭土地上之房屋之正廳及束邊護
        龍部份拆除不能居住及不能供祭祀祖先之用，且被告之應繼分僅為五分之一
        ，竟分配面臨八米道路寬度五．五公尺，約占用面臨八米道路寬度十六．七
        公尺之三分之一，被告分歸取得之土地依原物之數量按應有部分之比例分配
        ，其價值顯不相當，亦不顧慮經濟上之效用及價值，且原告所分歸取得之土
        地大部分未面臨八米道路，於將來興建時尚須預留六米通路做為通行之用，
        顯然亦未斟酌兩造分得土地之經濟上價值及效用，未符合公平原則，亦未依
        共有物之性質斟酌其分割後之經濟效用而為適當之分配，被告之分割方案顯
        不適當。
  （四）按公同共有人之權利義務，依其公同關係所由規定之法律或契約定之。除前
        項之法律或契約另有規定外，公同共有物之處分及其他之權利行使，應得公
        同共有人全體之同意。又公同關係存續中，各公同共有人，不得請求分割其
        公同共有物。又公同共有之關係，自公同關係終止或因共有物之讓與而消滅
        。公同共有物分割之方法，除法律另有規定外，應依關於共有物分割之規定
        ，民法第八百二十八條、第八百二十九條、第八百三十條第二項定有明文，
        本件原告之請求權依據係依共有物分割請求權，系爭二三０之一一及二三０
        之一二地號土地為兩造之被繼承人楊進財所有，業於八十八年四月二十六日
        經兩造辦理繼承登記完畢，為兩造所公同共有，而公同關係存續中，各公同
        共有人不得請求分割共有物，民法第八百二十九條定有明文，但此項公同關
        係之存續，既非不可終止，則公同共有人之一人或數人於訴訟外或起訴時，
        以訴狀向其他公同共有人表示終止公同關係之意思，而請求分割公同共有物
        ，在審理事實之法院，自應審認其所為終止公同關係之意思表示是否正當，
        能否為已有合法之終止，為適當之裁判，如可認終止合法，則其公同關係已
        不復存續，即無適用民法第八百二十九條之餘地（最高法院三十七年度上字
        第七三五七號判例參照），上開二筆土地為原告所公同共有，應繼分均各為
        五分之一，則原告四人之應繼分合計為五分之四，已逾三分之二，依土地法
        第三十四條之一第五項準用同條第一項之規定，同意終止系爭二筆土地之公
        同關係，變更為分別共有，應有部分均各為五分之一，並以本準備書狀之送
        達作為向被告表示終止公同關係之意思表示而請求分割共有物。
  （五）被繼承人楊進財現所遺留之全部遺產有系爭二筆土地及系爭二筆土地上為保
        存登記之建物即門牌號碼台南縣安定鄉蘇厝村三二三號磚造土木竹造房屋。
  三、證據：提出土地謄本三份、戶籍謄本五份、繼承系統表一紙、同意終止公同共
      有關係同意書一份、律師函及掛號郵件收件回執各二份及遺產稅逾核課期間案
      件同意移轉證明書一份為證。
乙、被告方面：
  一、聲明：求為判決：
  （一）原告之訴駁回
  （二）訴訟費用由原告負擔。
  二、陳述：
  （一）系爭第二三０之一一及第二三０之一二地號土地係兩造因繼承而共有，原告
        丙○○、己○○、戊○○等均已遷出他處定居，目前實際居住於系爭土地附
        近者，僅有原告甲○○及被告乙○○，原告所提分割方法，未考慮實際建築
        所需，對被告顯然不利，依原告主張分割方案分配予被告之土地，面臨馬路
        之寬度僅三‧五公尺，則依被告應分得面積一三二‧二平方公尺計算，該地
        縱深長達三七‧七七公尺，甚為狹長，於土地之使用上，誠甚不便利而違土
        地利用之經濟目的，完全未考慮土地之使用及建築所需，蓋Ａ部分寬度三‧
        五公尺，縱深卻長達三七‧七七公尺，於長寬之比例已相差懸殊，成為狹長
        地形，於土地之使用上，已不便利，且因該部分土地僅寬三‧五公尺部分面
        臨馬路，其餘三面於分割後則均為他人土地所環繞，無法出入，全賴寬三‧
        五公尺部分對外聯絡，該地如建築房屋，扣除左右留設之消防道及退縮面積
        則面寬甚至不足三‧五公尺，實難以建築得便利使用之房屋。且被告分得之
        土地南面應由原告分得之部分土地，所剩面積狹小，原告分得該部分顯無法
        有效利用，原告所提之分割方案顯為損人不利己之方案，尚不足採。反觀被
        告所提方案，兩造所分得土地均較為方正，且均得供建築足以合理方便使用
        之房屋，不論就土地利用抑經濟目的觀之，顯然為較適當之分割方案。
  （二）原告雖主張如依被告主張之分割方案，將使原告己○○、戊○○所有之房屋
        遭拆除不能居住及祭祀祖先云云，並不實在。查坐落本案系爭土地上門牌號
        碼台南縣安定鄉○○段三二三號房屋，並非原告己○○、戊○○所有，而係
        兩造被繼承人楊進財所遺之遺產，且該房屋業已老舊，原告戊○○亦未居住
        於該屋，僅係臨訟方置放簡單物品於其內，製造居住之假象，此由原告起訴
        狀詳載原告戊○○之住址係「台南縣永康市○○街九十七號」，及鈞院履勘
        時現場僅見簡易桌椅及堆放雜物可稽，是該老舊房屋並無保存之價值。且兩
        造早已分家，各自祭祀祖先亦行之多年，原告主張為居住及祭祀祖先故有保
        留房屋價值云云，顯無可採。
  （三）又原告主張依被告之分割方案，被告分得之土地臨路面積過大，價值較高，
        不符公平原則云云，非屬有據。蓋系爭土地坐落鄉下地區○○○○路，價值
        亦相差無幾，非如都市地區有徒升之價值，且被告之為如此主張，並非貪得
        臨路之價值，而係因被告分得之土地，確係為建築房屋自行居住，如依原告
        之分割方案，該地面寬僅三‧五公尺（即三百五十公分，相當於兩個身高一
        百七十五公分之人兩臂伸長之寬度，且尚未扣除牆壁之厚度及建築時需略為
        退縮之距離，屋內利餘之空間可能未達三公尺），確實過於狹長，無法建築
        較為完整符合基本需求及利用之空間。今係因原告等聯合欲將該地價賣他人
        ，固要求保持共有，以利其得分配較大且完整之空間，而將被告排斥在外，
        分配與被告最無利用價值之空間。實則，如兩造均未保持共有，需將系爭土
        地分成五等份，則如將該系爭土地依原告分配於被告之方式，分割成五份細
        長型之土地，每份均為面寬約三‧五公尺左右，相信該分割方式絕非最適宜
        之分割方案，原告亦應不會同意。則是否得因原告等多數共有人欲保持共有
        ，即得漠視單獨所有之被告之權益﹖且如依被告主張之分割方案，雖原告部
        分土地現未臨馬路，惟其既願保持共有，已得相互利用該土地，應無不利益
        之處。
  （四）系爭二筆土地上之建物亦係被繼承人楊進財所遺留之遺產，並非原告己○○
        、戊○○所有，應一併分割。
  三、證據：提出分戶契約書一紙為證。
丙、本院依原告之聲請履勘系爭土地，並囑託台南縣新化地政事務所依兩造所提出之
    分割方案分別製作複丈成果圖，並依職權函台南縣政府查系爭第二四六地號公告
    徵收情形。
    理    由
一、原告起訴主張：系爭第二三０之一一、第二三０之一二地號土地，均係被繼承人
    楊進財之遺產，由原告丙○○、己○○、戊○○、甲○○及被告乙○○五人共同
    繼承，應繼分均各為五分之一，已於八十八年四月二十六日辦妥繼承登記，為兩
    造所公同共有，而原告四人之應繼分合計為五分之四，已逾三分之二，依土地法
    第三十四條之一第五項準用同條第一項之規定，得同意終止系爭二筆土地之公同
    係，變更為分別共有，應有部分均各為五分之一，並以本準備書狀之送達作為向
    被告表示終止公同關係之意思表示而請求分割共有物。又上開二筆土地原均係由
    同段第二三０地號土地分割而來，兩造間並無不可分割之協議，亦無因使用目的
    不能分割之情形，是爰依共有物分割請求權請求將系爭二筆土地合併分割，至分
    割方法則請求如附圖一乙案所示，其中Ａ部份面積一三二平方公尺分歸被告取得
    ，Ｂ部份面積五二九平方公尺歸原告丙○○、己○○、戊○○、甲○○平均取得
    ，應有部份均各為四分之一，保持共有等語。被告則以：對二筆土地合併分割無
    意見，惟不同意原告所提分割方案，應以被告所提如附圖二所示之分割方案較為
    適當，告所提如附圖二所示之分割方案較適當，又系爭二筆土地上之未保存建物
    亦為被繼承人楊進財所留之遺產，並非原告己○○、戊○○所有，亦應一併分割
    等語，資為抗辯。
二、原告主張系爭第二三０之一一、第二三０之一二地號土地，係兩造之被繼承人楊
    進財之遺產，由兩造繼承而公同共有，兩造應繼分均各為五分之一，已於八十八
    年四月二十六日辦妥繼承登記等情，業據原告提出土地登記簿謄本三份、戶籍謄
    本五份、繼承系統表一紙為證，且為被告所不爭執，自堪信為真實。
三、按公同共有人之權利義務，依其公同關係所由規定之法律或契約定之，民法第八
    百二十八條第一項定有明文。次按繼承人有數人時，在分割遺產前，各繼承人對
    於遺產全部為公同共有。繼承人得隨時請求分割遺產，民法第一千一百五十一條
    、第一千一百六十四條前段亦定有明文。是繼承人欲終止其間之公同共有關係，
    惟有以分割遺產之方式為之。又民法第一千一百六十四條所定之遺產分割，係以
    遺產為一體，整個分割，而非以遺產中個個財產之分割為對象，亦即遺產分割之
    目的在就全部遺產之公同共有關係全部一併廢止，是繼承人欲終止遺產全部之公
    同共有關係，應就全部遺產依上開遺產分割請求權，請求為分割，不能僅就部分
    遺產為分割之請求。至最高法院三十七年上字第七三五七號判例所謂公同共有關
    係得由公同共有人中之一人或數人向其他公同共有人表示終止公同共有關係之意
    思表示，係就民法第八百二十九條所定不得請求分割公同共有物之公同共有關係
    所為之詮釋，與遺產得隨時請求分割者，自屬有間，尚無民法第八百二十九條規
    定適用之餘地。自無上開判例適用之可言。經查，本件系爭二筆土地既為兩造之
    被繼承人楊進財所留之遺產，則兩造係因繼承之法律關係而公同共有系爭二筆土
    地，故原告應請求分割全部遺產始能終止兩造對系爭二筆土地之公同共有關係，
    原告不以分割遺產方法終止公同共有關係而以準備書狀之送達對被告表示終止系
    爭二筆土地之公同共有關係，揆諸上開說明，不生終止公同共有關係之效力。再
    者，終止遺產之公同共有關係，應以分割方式為之，將遺產之公同共有關係終止
    改為分別共有關係，性質上亦屬分割遺產方法之一，而共有物之分割並無土地法
    第三十四條之一第一項之適用（最高法院七十四年台上字第二五六一號判例參照
    ）。故欲將遺產之公同共有關係變更（即分割）為分別共有關係，依民法第八百
    二十八條第二項規定，應經全體共有人同意始得為之（土地登記規則第二十大條
    亦明定繼承之土地應登記為公同共有；經繼承人全體同意者，得登記為分別共有
    ），應無土地法第三十四條之一規定適用之餘地。是原告主張系爭二筆土地之公
    同共有關係，已依土地法第三十四條之一規定，經原告等四人同意終止，變更為
    分別共有云云，亦無足採，則兩造對系爭二筆土地之公同共有關係顯然仍存續中
    ，原告應僅得請求分割遺產，其主張系爭二筆土地業經原告四人同意變更為分別
    共有，得依分別共有物之分割規定，請求合併分割系爭二筆土地云云，亦屬無據
    。次查，經本院至系爭二三０之一一、二三０之一二地號土地現場勘驗結果，系
    爭二筆土地上有未保存登記之建物即門牌號碼台南縣安定鄉○○段三二三號之三
    合院式之磚造房屋一棟，面積一四一平方公尺，業經本院至現場勘驗並囑託台南
    縣地政人員測量明確，有勘驗筆錄及複丈成果圖各一份在卷可憑，而上開未保存
    登記房屋亦為被繼承人楊進財所留之遺產，為原告所自認，則該未保存登記之房
    屋亦屬遺產之一，而與系爭二筆土地構成財產之全部，亦屬公同共有，不能予以
    割裂獨立於外，依上所述，應依民法第一千一百六十四條請求一併分割，始能終
    止全部遺產之公同共有關係，從而，原告於經本院闡明其請求權依據時，既主張
    非依民法第一千一百六十四條請求分割遺產，且僅就遺產一部之系爭二筆土地請
    求分割，不就全部遺產請求分割（見本院八十九年十月九日言詞辯論），則依上
    說明，其本件請求即屬無據，為無理由，應予駁回。
四、結論：本件原告之訴為無理由，依民事訴訟法第七十八條、第八十五條第一項前
    段，判決如主文。
中      華      民      國    八十九    年      十      月    二十三    日
                                臺灣臺南地方法院民事第二庭
~B法      官  童來好
右為正本係照原本作成
如對本判決上訴，須於判決送達後廿日內向本院提出上訴狀
中      華      民      國    八十九    年      十      月    二十四    日
~B法院書記官  鄭佩玉


司法院資訊處製作；財團法人民間司法改革基金會備份。
